【裁判字號】    93,上易,1935
【裁判日期】    950620
【裁判案由】    侵占
【裁判全文】
臺灣高等法院刑事判決                93年度上易字第1935號
上  訴  人  臺灣臺北地方法院檢察署檢察官
被      告  丁○○
選任辯護人  連鳳翔律師
上列上訴人因被告侵占案件，不服臺灣臺北地方法院92年度易字
第473號，中華民國93年9月29日第一審判決（起訴案號：臺灣臺
北地方法院檢察署90年度偵緝字第1163號），提起上訴，本院判
決如下：
    主  文
原判決撤銷。
丁○○意圖為自己不法之所有，而侵占自己持有他人之物，處有
期徒刑拾月。
    事  實
一、丁○○係設於臺北市○○區○○路49號3樓、4樓鼎康證券股
    份有限公司館前分公司（下稱鼎康證券公司）之櫃檯交易營
    業員，為替客戶丙○○在該公司買賣股票之營業員。民國83
    年1月5日丙○○利用在該鼎康證券公司k-0000000號帳戶，
    以新臺幣（下同）91萬5千元現金買進股票號碼分別為
    71-ND-000000-0、71-ND-000000-0、71-ND-000000-0、
    71-ND-000000-0、71-ND-000000-0、71-ND-000000-0、
    71-ND-000000-0、71-ND-000000-0、71-ND-000000-0、
    71-ND-000000-0之臺灣工礦股份有限公司（下稱工礦公司）
    股票10張，計1萬股，因無瑕辦理嗣後相關事宜，遂將所買
    十張股票、印章委託丁○○保管，以便代為處理有關事宜。
    詎丁○○竟意圖為自己不法之所有，於84年7月5日先在前開
    鼎康證券公司館前分公司其小叔戊○○之帳戶掛單以每股43
    元賣出工礦公司股票10張，丁○○並變易持有為所有之意思
    ，於84年7月6日將丙○○之10張工礦公司股票予以侵占，存
    入其所使用戊○○在鼎康證券公司之 00000000000號集保帳
    戶，交割售出。交易得款（扣除手續費） 428,098元，於84
    年7月7日撥入戊○○在國泰世華銀行（原世華聯合商業銀行
    ）000000000000號帳戶，當天即全數被提領花用。經丙○○
    發現後，多次要求退還，丁○○僅願意每月償還3千元。
二、案由被害人丙○○提出告訴，經臺灣臺北地方法院檢察署檢
    察官提起公訴。
    理  由
一、訊據被告丁○○雖否認有上揭犯行，辯稱：「告訴人說的委
    託是不存在的，而且與我也沒有關係，告訴人提供的證人甲○○小姐也親自出庭兩次，明確地說她沒有拿任何東西給我
    ，不認識我，也不曾到鼎康證券找我過。」、「關於 3千元
    錄音帶問題，我在此說明一下，錄音帶其實與本案股票這件
    事情沒有關係，告訴人在沒有具體證據之下，用地下錢莊討
    債恐嚇方式，哭求、錄音等等方式，加以脅迫我，我為了工
    作，答應小額接濟她，並非協議償還款項。」、「告訴人與
    被告電話對話錄音及譯文並沒有說每個月還她，不是要還她
    ，是說要接濟她，她說最近被人倒了，她窮，讓我工作上不
    安寧，一直換工作，我基於她這麼苦。事實上這些對話與股
    票沒有關係，是兩回事。」、「是告訴人認為有交股票給被
    告，股票是在被告手裡出售掉，就一直找被告麻煩，讓被告
    沒有辦法安穩的上班，造成被告極大困擾，在此情況下，才
    想給她一點錢就當接濟她，少掉一些麻煩。而甲○○小姐也
    到庭作證確實沒有送這10張股票給被告」、「這純粹是要接
    濟她，與股票的事是兩回事，我接濟她，不在於金額大小。
    3 千元我也沒有給過。」云云。
二、經查：
  (一)告訴人丙○○於83年1月5日在鼎康證券公司之交割帳戶以現
    金91萬5千元買入工礦公司股票1萬股（10張），票號
    71-ND-000000-0、71-ND-000000-0、71-ND-000000-0、
    71-ND-000000-0、71-ND-000000-0、71-ND-000000-0、
    71-ND-000000-0、71-ND-000000-0、71-ND-000000-0、
    71-ND-000000-0乙節，有臺灣證券集保公司 93年4月16日證
    保稽字第0930013076號函、股票11張（影本）、及臺灣證券
    集保公司94年6月2日證保稽字第0940022984號函足證。而83
    年8月11日丙○○所買上開 10張工礦公司股票，向工礦公司
    辦理過戶登記至丙○○名下一事，有臺灣證券集保公司93年
    4月16日證保稽字第 0930013076號函、股票11張（影本）、
    及元大京華證券公司93年9月9日（92）元證莊字第0855號函
    可稽。
  (二)次查，84年 7月5日鼎康證券公司戊○○00000000000號集保
    帳戶現賣工礦公司股票10張成交，84年7月6日丙○○名下之
    前開編號：71-ND-000000-0等10張工礦公司股票，被存入鼎
    康證券公司之客戶戊○○ 00000000000號集保帳戶辦理交割
    （出售）送存等情，有元大京華證券公司函復臺北地檢署93
    年9月21日乙○茂商9蒞8614字第 54408號函及臺灣證券集保
    公司93年11月2日證保業字第 0930049895號函足證。出售股
    票之款項428,098元於 84年7月7日直接匯入戊○○在國泰世
    華銀行開設之000000000000號交割帳戶，亦有國泰世華銀行
    館前分行93年12月14日（93）國世館前字第 907號函及戊○○帳戶明細資料表可考。而臺灣證券集保公司94年6月2日證
    保稽字第0940022984號函並足以確認84年7月6日戊○○送存
    集保之10張工礦公司股票票號即是丙○○83年1月5日所買進
    之10張工礦公司股票，其票號完全相同。
  (三)鼎康證券公司客戶戊○○（K－000000－0號）帳戶歷史交易
    明細表，自民國 83年4月13日起至84年7月5日止之期間內，
    僅於83年7月26日現買工礦公司股票6筆，合計10張。但已於
    83年8月1日10張全數賣出。此後直到84年7月5日賣出系爭10
    張工礦公司股票，得款 428,098元，於84年7月7日存入銀行
    帳戶，此有戊○○帳戶歷史交易明細表20張在卷（告證九，
    節本3張）足稽。經國泰世華銀行館前分行 95年2月9日（95
    ）國世館前字第61號函送戊○○存款帳戶000000000000號帳
    戶於 84年7月7日提領177萬元之取款憑條影本，戊○○辨認
    該取款憑條後，陳稱該取款條上之字跡很像其筆跡。另外，
    國泰世華銀行館前分行93年12月14日函送戊○○（帳號
    000000000000號）自84年7月1日至84年12月21日交易明細資
    料，半年期間，除了 84年7月5日有摺提現2千元，7月6日有
    摺提現1千5百元、5千元，84年8月29日無摺轉入 16萬4千元
    、無摺轉支17萬元，84年8月30日無摺轉入（證券）160,098
    元、有摺存入5千元、有摺轉支164,099元外，祗有84年7月7
    日無摺轉入（證券）1,774,188元，同日有摺提現1,770,000
    元（結存餘額6, 032元）外，別無存、提款項。足證該帳戶
    在半年內，甚少進出。參以戊○○之股票交易明細表所示，
    84年5月2日、5月3日、5月4日、5月5日、6月20 日之後，便
    是7月5日，當日賣出包括本件之10張工礦公司股票，而其後
    戊○○之國泰世華銀行館前分行交易明細資料，除 84年8月
    30日再有證券交割款收入 160,098元（告證八）外，便無證
    券買賣，足證84年7月5日賣出系爭10張工礦公司股票之得款
    ，於84年7月7日存入戊○○之上揭銀行帳戶。戊○○在鼎康
    證券公司開設股票買賣帳戶時，申請表上蓋有「丁○○」之
    姓名章戳為其營業員，有開戶文件（影本）足證，被告丁○○既係該帳戶之營業員，又是帳戶所有人戊○○之兄嫂，足
    見被告諉稱：帳戶與其無關云云，顯然不實。
  (四)證人戊○○於 94年4月21日到庭結證稱：「渠所有鼎康證券
    公司之帳戶從一開始都是自己在使用。帳戶沒有借給別人使
    用。84年7月6日有存入工礦公司股票10張。」對這10張工礦
    公司股票是從哪裡來的，陳稱：「集保還沒有開始之前，我
    有買工礦公司的股票，我交錢從證券市場買到股票的。」。
    但，事實上工礦公司股票在丙○○名下，並未出售，戊○○
    所述，並不實在。94年8月24日戊○○到庭結證時又稱：「
    在鼎康證券開戶。78年與渠互動之營業員係渠大嫂丁○○，
    後來不曉得什麼原因接替的營業員是一位姓張的小姐。」並
    稱：「這個帳戶一直是我本人在使用，沒有借給他人使用。
    」，而對這10張股票來源到底何來，則稱：「如果我有買賣
    我自然會有這10張股票。我現在無法記得10年前我有買賣哪
    些股票，因為時間太久。這10張股票的錢有可能我自己本身
    有錢，不夠錢的話，再跟金主調。」。「問：這10張股票是
    否丁○○交付給你的？」，「答：不是，我可以重申絕對不
    是。」。「問：你的帳戶有無借給丁○○使用？」，「答：
    沒有。」。然，由於戊○○並無買進此10張工礦公司股票之
    紀錄，丙○○之此10張工礦公司股票亦未賣出，而是託丁○○保管。戊○○證稱可能是他自己買的，絕不是丁○○交給
    他，或存入其集保帳戶出售云云，顯係迴護被告之謊言。何
    況戊○○於同一庭期，在被告選任辯護人詰問之下，詢以：
    「你是否曾因跟人家借錢或作墊丙，把你的帳號或印章交給
    他人使用？」，戊○○遂翻異前兩次證詞改口附和稱：「有
    ，那時候買賣股票，可能也想從股票裡面賺一些錢，那時我
    有向鼎康證券一位蘇姓先生做借錢動作，他要求我們一定要
    把存摺、印章放他那邊，他才有保障，才願意借錢給我。」
    。又稱：「本身資金不夠，跟人家借錢，即所謂金主，你跟
    他借錢，他沒有任何保障，例如你的存摺、印章，甚至股票
    可能都要放在金主那邊作質押，到時後你賣出，他會把借你
    的錢、利息扣抵。」。「因我們存摺、印章放在他那邊，他
    今天賣出股票就是要拿錢，所以他有可能用我們帳戶賣出去
    ，然後再把錢領走。」。然而，詢以：「蘇先生叫何名字？
    住哪裡？」，則答稱：「不曉得，因那時是在鼎康的大廳裡
    面，很多人都跟他借過錢，我們借錢後就像我剛講的存摺、
    印章放在他那邊。」。問：「你說做丙種墊款向蘇先生借錢
    把帳戶、印章交給他，是什麼帳戶？」，答稱：「銀行存摺
    、印章、股票存摺也要，因他要求對他有利的東西我們都要
    交給他，這樣他才有保障。」。問：「向姓蘇的先生做丙種
    墊款，你把這10張工礦公司的股票交給他了嗎？」，答：「
    沒有，我忘記那時我買賣什麼股票，如果我有跟他借錢，我
    一定會把這東西交給他。」。問：「這10張工礦的股票是特
    定有號碼的，工礦公司那邊都有登記這是丙○○的股票，你
    知否？」，答：「我不曉得，我根本不認識徐小姐。我從來
    沒有接觸丙○○，丙○○也沒有交給我股票」。戊○○甚至
    於 95年4月19日作證時稱：「我向蘇先生借款，他要求存摺
    、印章放在他那邊。」、「我自己本身也是透過蘇先生買賣
    股票。」、「這10張股票我一點印象都沒有。」云云。惟查
    ：1.依一般常態，丙種金主墊款買股票，一定使用金主提供
    之帳戶買賣股票，才有真正之保障，不可能使用借款人之帳
    戶買股票。戊○○改口所稱：他曾將銀行存摺、印章、股票
    存摺均交給「金主蘇先生」，已經違反常情，顯見其偽。更
    何況，84年7月5日戊○○帳戶出售丙○○之工礦公司股票等
    之股款於84年7月7日撥入渠在國泰世華銀行館前分行帳戶，
    於84年7月7日提領一空之取款條，戊○○亦稱其上之字跡很
    像其本人筆跡。足證其存摺、印章非由「金主」保管使用至
    明。2.而且，戊○○於 94年4月21日作證時又稱：「這10張
    股票何來的，說實在的我也不曉得。」。益證渠上開證券帳
    戶既非金主使用，亦非自己在使用，而是渠之營業員大嫂丁○○在使用，將所保管丙○○之10張工礦公司股票一併存入
    該帳戶售出，得款借由戊○○之取款條取款花用至明。戊○○所言顯係迴護被告或圖卸共同侵占責任之詞。
  (五)被告丁○○在與丙○○之談話錄音中同意每月還丙○○ 3千
    元，顯示被告侵占丙○○之10張工礦公司股票後之返還舉動
    。被告所辯係純粹要接濟丙○○云云，顯無足採。另外，告
    訴人於原審指稱：其於八十三年一月五日以在鼎康公司設立
    之帳戶購買工礦公司股票十張後，委託公司員工甲○○將該
    十張工礦公司股票及其印章拿去給被告，請被告辦理交割公
    司股票等語。證人甲○○於原審結證稱：其在告訴人之公司
    任職不到三個月，負責做外帳，收發票、送發票。其印象中
    告訴人應該沒有叫伊拿東西去鼎康公司交給被告，且其於八
    十三年間沒有去過臺北市○○路四十九號三、四樓鼎康公司
    ，其只是單純幫公司做帳，就是收發票及送發票，並沒有幫
    公司處理私人的事情，因為其在告訴人公司工作時間不長，
    所以記得非常清楚，其做的事情只是職務份內之事，伊沒有
    看過被告，亦不認識被告等語（見原審九十二年七月二十五
    日訊問筆錄）。惟查，所稱「印象中告訴人應該沒有叫伊拿
    東西去鼎康公司交給被告」，又稱「其在告訴人公司工作時
    間不長，所以記得非常清楚」前後所述不一。次查，該項證
    言距離事發之時，已有9年6月之久，且證人任職告訴人之公
    司期間甚短，自然會有記憶不清或遺忘之情，而本件被告丁○○確有侵占告訴人10張工礦公司股票情事，已如前述，因
    此，證人甲○○之證詞，仍不得作為對被告有利之認定，併
    予指明。綜上被告丁○○犯行至堪認定，應依法論科。
三、核被告丁○○所為係犯刑法第335條第1項之侵占罪責。原審
    未查，遽為被告無罪之判決，自有未當。公訴人執此理由上
    訴，應認為有理由，本院爰將原判決予以撤銷改判。審酌被
    告丁○○前於民國81年間曾犯違反證券交易法之罪，經法院
    判處有期徒刑五月，緩刑三年，此有本院被告全國前案紀錄
    表可稽，其犯罪之動機、手段、犯罪所得，以及犯罪後推諉
    犯行等一切情狀，量處如主文第二項所示之刑。
據上論斷，應依刑事訴訟法第369條第1項前段、第364條、第299
條第1項前段，刑法第335條第1項，罰金罰鍰提高標準條例第1條
前段，判決如主文。
本案經檢察官周誠南到庭執行職務。
中    華    民    國    95    年    6     月    20    日
                  刑事第四庭審判長法  官  蔡秀雄
                                  法  官  周煙平
                                  法  官  沈宜生
以上正本證明與原本無異。
不得上訴。
                                  書記官  陳雅加
中    華    民    國    95    年    6     月    21    日


司法院資訊處製作；財團法人民間司法改革基金會備份。
